---
title: "Untitled"
author: "-"
date: "2025-06-20"
output: html_document
---
```{r}
# Negatif log-likelihood fungsi eksponensial
neg_log_likelihood <- function(lambda, x) {
  n <- length(x)
  if (lambda <= 0) return(Inf)  # lambda harus positif
  -n * log(lambda) + lambda * sum(x)
}

# Fungsi utama untuk estimasi MLE
mle_exp <- function(x, start = 1) {
  optim(par = start,
        fn = neg_log_likelihood,
        x = x,
        method = "Brent",     # cocok untuk 1 parameter
        lower = 1e-8,
        upper = 100)$par      # hanya ambil nilai estimasi λ
}

```

```{r}
x <- c(0.388495237, 0.495981747, 1.828324201, 0.009331076,
       2.168366877, 0.293000151, 0.223063166, 3.778375571,
       1.37471450, 0.415257032)
lambda_hat <- mle_exp(x, start = 1)
cat("Estimasi lambda (MLE):", lambda_hat, "\n")
lambda_theory <- 1 / mean(x)
cat("Estimasi lambda (teoritis):", lambda_theory, "\n")

```


Ho : p1=p2 (proporsi perokok dan bukan perokok yang berkerut sama)
H1 : p1>p2 (proporsi perokok yg berkeruut lebih besar dari yang bukan perokok)
Tolak H0, ada cukup bukti bahwa proporsi kerutan lebih tinggi pada perokok.
```{r}
# Data
x1 <- 95     # jumlah perokok yang berkerut
n1 <- 150    # total perokok
x2 <- 103    # jumlah bukan perokok yang berkerut
n2 <- 250    # total bukan perokok

# Proporsi
p1_hat <- x1 / n1
p2_hat <- x2 / n2

# Proporsi gabungan
p_hat <- (x1 + x2) / (n1 + n2)

# Statistik uji z
z <- (p1_hat - p2_hat) / sqrt(p_hat * (1 - p_hat) * (1/n1 + 1/n2))

# p-value (uji satu sisi kanan)
p_val <- pnorm(z, lower.tail = FALSE)

# Output
cat("Z-score:", z, "\n")
cat("P-value:", p_val, "\n")

```


#MLE
```{r}
#normal
set.seed(123)
x=rnorm(100)
x=x/sd(x)*8
x=x-mean(x)+10 
c("mean"=mean(x),"sd",sd(x))

norm_likeli=function(x,m,s){
  y = 1/sqrt(2*pi*s^2)*exp((-1/(2*s^2))*(x-m)^2)
}

llik=function(x,par){
  m=par[1]
  s=par[2]
  n=length(x)
  ll=-(n/2)*log(2*pi*s^2) + (-1/(2*s^2)) * sum((x - m)^2)
  return(-ll) 
}

res0 = optim(par=c(0.5, 0.5), llik, x=x)
cbind('direct' = c('mean'=mean(x), 'sd'=sd(x)),
      'optim' = res0$par)

```

```{r}
#Bernouli
set.seed(123)
library(Rlab)
x<-rbern(100,0.5)
#bernouli function function
bernouli_lik<-function(x,p){
  prod(p^x*(1-p)^(1-x))
}
#negative log like li hood
bernouli_nlik<-function(x,p){
  -sum(log(bernouli_lik(x,p)))
}
#estimasi parameter
rs_bernouli<-optimize(f=bernouli_nlik,interval=c(0,1),x=x)
# print result
print(paste0("MLE estimate for Bernoulli distribution: ", rs_bernouli$minimum))
```

```{r}
#Distribusi binomial 
set.seed(123)
x<-rbinom(100,10,0.5)
#likelihood function
binomial_lik<-function(x,n,p){
  prod(choose(n,x)*p^x*(1-p)^(n-x))
}
#negatife loglikehood
binomial_nlik<-function(x,n,p){
  -sum(log(binomial_lik(x,n,p)))
}
#estimasi parameeter
res_binomial<-optim((par=0.3),binomial_nlik,x=x,n=10)
#print result
print(paste0("MLE estimate for binomial distribution :  ",res_binomial$par))
```

```{r}
#eksponensial
set.seed(123)
x<-rexp(120,5)
#likelihood function
exponential_lik<-function(x,lambda){
  prod(lambda*exp(-lambda*x))
}
# negative log-likelihood function
exponential_nllik <- function(x, lambda) {
  -sum(log(exponential_lik(x, lambda)))
}
# estimate parameter
res_exponential <- optim(par = 0.5, exponential_nllik, x = x)

# print result
print(paste0("MLE estimate for Exponential distribution: ", res_exponential$par))
```

# bootstrap non parametrik
```{r}
set.seed(123)
x=c(1,2,3,4)
n=length(x)
B=5
x_star=NULL
for (i in 1:B){
  x_star=cbind(x_star,sample(x,n,replace=TRUE))
}
x_boot=matrix(0,1,B)
for (i in 1:B){
  x_boot[1,i]=mean(x_star[,i])
}
CI<-quantile(x_boot,c(0.25,0.95))
print(CI)
mean(x_boot)
sd(x_boot)
hist(x_boot)

```
#bootstrap parametrik
```{r}
set.seed(123)
x<-runif(10,min=0,max=1)
n<-10
B=10
x_bar_boot=vector()
for (i in 1:B){
  x_boot=sample(x,n,replace=TRUE)
  x_bar_boot[i]=mean(x_boot)
}
hist(x_bar_boot)
sd(x_bar_boot)

```
#jacknife
```{r}
set.seed(123)
x = rnorm(100)
n = length(x)
partials = rep(0, n)

# Jackknife: leave-one-out means
for (i in 1:n) {
  partials[i] = mean(x[-i])
}

x_full = mean(x)
x_theta = mean(partials)

# Bias estimate
bias_jack = (n - 1) * (x_theta - x_full)

# SE jackknife (versi leave-one-out)
se_jack = sqrt(((n - 1) / n) * sum((partials - x_theta)^2))

# Pseudo-values
pseudos = n * x_full - (n - 1) * partials

# Jackknife estimate (bias-corrected)
jack.est = mean(pseudos)

# Jackknife standard error (dari pseudo values)
jack.se = sqrt(var(pseudos) / n)

# Confidence Interval (95%)
t_crit = qt(0.025, df = n - 1, lower.tail = FALSE)
ME = t_crit * jack.se
lower = jack.est - ME
upper = jack.est + ME

# Output
cat("Jackknife Estimate:", jack.est, "\n")
cat("Standard Error (from pseudos):", jack.se, "\n")
cat("Standard Error (from partials):", se_jack, "\n")
cat("Bias Jackknife:", bias_jack, "\n")
cat("95% Confidence Interval: [", lower, ",", upper, "]\n")
```
# OLS manual
```{r}
# 1. Data tinggi dan berat
set.seed(123)  # agar hasil reprodusibel
height <- rnorm(200, 160, sd = 15)

weight <- height - 80 + 1.02 * (height)^0.01 *
  rnorm(200, 0, sd = 15) *
  rnorm(200, 1.1, sd = 0.2)

# 2. Gabungkan ke dalam data frame
df <- data.frame(height, weight)

# 3. Variabel independen (X) dan dependen (y)
x <- df$height
y <- df$weight

# 4. Tambahkan 1 kolom untuk intercept
X <- as.matrix(cbind(1, x))  # kolom pertama: 1 untuk intercept
y <- as.matrix(y)

# 5. Hitung koefisien OLS: β̂ = (X'X)^-1 X'y
XtX <- t(X) %*% X
XtX_inv <- solve(XtX)
Xty <- t(X) %*% y
beta_hat <- XtX_inv %*% Xty  # hasil: 2x1 matriks

# 6. Hitung prediksi dan galat
y_hat <- X %*% beta_hat
residuals <- y - y_hat

# 7. Hitung varians error dan matriks varians-kovarians
n <- nrow(X)   # jumlah observasi
k <- ncol(X)   # jumlah parameter (intercept + slope)

sigma2_hat <- as.numeric(t(residuals) %*% residuals) / (n - k)
VCV <- sigma2_hat * XtX_inv

# 8. Hitung standard error
se <- sqrt(diag(VCV))

# 9. Hitung t-statistik dan p-value
beta_vec <- drop(beta_hat)  # ubah ke vektor
t_stat <- beta_vec / se
p_val <- 2 * pt(abs(t_stat), df = n - k, lower.tail = FALSE)

# 10. Gabungkan hasil ke dalam tabel
result <- data.frame(
  Coefficients = c("(Intercept)", "height"),
  Estimate = round(beta_vec, 4),
  `Std. Error` = round(se, 4),
  `t value` = round(t_stat, 4),
  `Pr(>|t|)` = round(p_val, 4)
)

# 11. Cetak hasil
print(result)



```
```{r}
# Data tetap
set.seed(123)
height <- rnorm(200, 160, sd = 15)
weight <- height - 80 + 1.02 * (height)^0.01 *
  rnorm(200, 0, sd = 15) *
  rnorm(200, 1.1, sd = 0.2)

df <- data.frame(height, weight)

# Model regresi dengan lm()
model <- lm(weight ~ height, data = df)

# Lihat hasil ringkasan regresi
summary(model)
```
## Asumsi OLS
```{r}
#1.Linearitas
plot(model$fitted.values, model$residuals,
     xlab = "Fitted Values", ylab = "Residuals",
     main = "Residuals vs Fitted")
abline(h = 0, col = "red")
#2.normalitas galat
shapiro.test(residuals(model))
qqnorm(residuals(model))
qqline(residuals(model), col = "red")
#3.homoskedastisitas
library(lmtest)
bptest(model)
#4.Tidak ada autokorelasi
dwtest(model)
#5.Multikolinearitas
library(car)
vif(model)  # hanya jika lebih dari 1 X

```
H0 : Residual berdistribusi normal
𝐻1: Residual tidak normal

Ho: Galat homoskedastik (variansi konstan)
𝐻1 : Galat heteroskedastik

H0: Tidak ada autokorelasi
𝐻1: Ada autokorelasi

VIF < 5 → aman
VIF > 10 → multikolinearitas kuat

# Hipotesis
## Uji Z
```{r}
library(BSDA)
xbar <- 1200000     
mu <- 0             
sigma <- 600000     
n <- 100          
#two tailed
zsum.test(mean.x = xbar, sigma.x = sigma, n.x = n,
          alternative = "two.sided", mu = mu)

z_two <- (xbar - mu) / (sigma / sqrt(n))
pval_two <- 2 * (1 - pnorm(abs(z_two)))

#right tail
zsum.test(mean.x = xbar, sigma.x = sigma, n.x = n,
          alternative = "greater", mu = mu)
z_right <- (xbar - mu) / (sigma / sqrt(n))
pval_right <- 1 - pnorm(z_right)

#left tail
zsum.test(mean.x = xbar, sigma.x = sigma, n.x = n,
          alternative = "less", mu = mu)

z_left <- (xbar - mu) / (sigma / sqrt(n))
pval_left <- pnorm(z_left)
```

```{r}
# ttest dan t sum test sama
IR64=c(4.5,4.8,4,3.6,3.8,5,4,3.9,4.8)
MSP=c(6.4,6.5,4.2,4,5.8,5.9,6.2,3.8,2.5,3.6,7,8)
t.test(MSP,alternative="two.sided")
tsum.test(mean.x = mean(MSP),s.x = sd(MSP),n.x = length(MSP),alternative = "two.sided",mu=0,var.equal = TRUE,conf.level = 0.95)
```

```{r}
#UJi t 2 populasi independen/tidak berpasangan
#H0:miu1-miu2=0
#H1:miu1-miu2!=0
t.test(x=IR64,y=MSP,alternative="two.sided",
       paired = FALSE,var.equal = TRUE,
       conf.level = 0.95)
```
```{r}
#H0: miu1-miu2 <= 0
#H1: miu1-miu2 > 0
#uji t berpasangan
Orang.ke=seq(1:10)
BB.Sebelum=c(57,69,56,67,55,56,62,67,67,56)
BB.Sesudah=c(55,70,56,65,54,55,64,65,67,54)
data=data.frame(Orang.ke,BB.Sebelum,BB.Sesudah)

t.test(x=BB.Sebelum,y=BB.Sesudah,alternative="two.sided",
       paired = TRUE,var.equal = TRUE,
       conf.level = 0.95)
```


```{r}
# Negatif log-likelihood fungsi eksponensial
neg_log_likelihood <- function(lambda, x) {
  n <- length(x)
  if (lambda <= 0) return(Inf)  # lambda harus positif
  -n * log(lambda) + lambda * sum(x)
}

# Fungsi utama untuk estimasi MLE
mle_exp <- function(x, start = 1) {
  optim(par = start,
        fn = neg_log_likelihood,
        x = x,
        method = "Brent",     # cocok untuk 1 parameter
        lower = 1e-8,
        upper = 100)$par      # hanya ambil nilai estimasi λ
}

```

```{r}
x <- c(0.388495237, 0.495981747, 1.828324201, 0.009331076,
       2.168366877, 0.293000151, 0.223063166, 3.778375571,
       1.37471450, 0.415257032)
lambda_hat <- mle_exp(x, start = 1)
cat("Estimasi lambda (MLE):", lambda_hat, "\n")
lambda_theory <- 1 / mean(x)
cat("Estimasi lambda (teoritis):", lambda_theory, "\n")

```


Ho : p1=p2 (proporsi perokok dan bukan perokok yang berkerut sama)
H1 : p1>p2 (proporsi perokok yg berkeruut lebih besar dari yang bukan perokok)
Tolak H0, ada cukup bukti bahwa proporsi kerutan lebih tinggi pada perokok.
```{r}
# Data
x1 <- 95     # jumlah perokok yang berkerut
n1 <- 150    # total perokok
x2 <- 103    # jumlah bukan perokok yang berkerut
n2 <- 250    # total bukan perokok

# Proporsi
p1_hat <- x1 / n1
p2_hat <- x2 / n2

# Proporsi gabungan
p_hat <- (x1 + x2) / (n1 + n2)

# Statistik uji z
z <- (p1_hat - p2_hat) / sqrt(p_hat * (1 - p_hat) * (1/n1 + 1/n2))

# p-value (uji satu sisi kanan)
p_val <- pnorm(z, lower.tail = FALSE)

# Output
cat("Z-score:", z, "\n")
cat("P-value:", p_val, "\n")

```

